ACORDAO-COMPLETO-2390531

ACÓRDÃO 637/2020 ATA 2/2020 - SEGUNDA CÂMARA

VISTOS, relatados e discutidos estes autos de aposentadoria deferida em favor de Paulo Vicente Papotto pela administração do Tribunal Regional do Trabalho da 2ª Região (TRT-SP) ;
ACORDAM os Ministros do Tribunal de Contas da União, reunidos em Sessão da 2ª Câmara, nos termos do art. 71, III e IX, da Constituição de 1988, dos arts. 1º, V, 39, II, e 45 da Lei nº  8.443, de 1992, e dos arts. 260, § 1º, e 262, § 2º, do RITCU, ante as razões expostas pelo Relator, em:
	9.1.  considerar ilegal o ato inicial de aposentadoria em favor de Paulo Vicente Papotto (à Peça 10 sob o nº 20787804-04-2005-000026-9) , negando-lhe o respectivo registro;
	9.2. dispensar o ressarcimento das quantias percebidas indevidamente, mas de boa-fé, em consonância com a Súmula n.º 106 do TCU, deixando, ainda, de determinar a imediata suspensão dos pagamentos inerentes aos quintos de função, em respeito à decisão proferida pelo STF no RE 638.115-CE durante a Sessão de 18/12/2019;
	9.3. determinar que a unidade técnica adote as seguintes medidas:
	9.3.1. envie a cópia do presente Acórdão, com o Relatório e a Proposta de Deliberação, à administração do Tribunal Regional do Trabalho da 2ª Região (TRT-SP) e ao interessado, para ciência; e
		9.3.2. arquive o presente processo.

Aposentadoria deferida em favor de Paulo Vicente Papotto pela administração do Tribunal Regional do Trabalho da 2ª Região (TRT-SP).

Segunda Câmara

3. Interessado: Paulo Vicente Papotto (CPF XXX.624.798-XX).

13.1. Ministros presentes: Ana Arraes (Presidente), Augusto Nardes, Aroldo Cedraz e Raimundo Carreiro.
13.2. Ministro-Substituto presente: André Luís de Carvalho (Relator).

ANDRÉ DE CARVALHO

Trata-se de aposentadoria deferida em favor de Paulo Vicente Papotto pela administração do Tribunal Regional do Trabalho da 2ª Região (TRT-SP) .
2.	Após a análise final do feito, a auditora federal da Sefip lançou o seu parecer conclusivo à Peça 12, com a anuência, por delegação de competência, do diretor da unidade técnica (Peça 13) , nos seguintes termos:
	“ (...) 2. O ato foi submetido, para fim de registro, à apreciação do Tribunal de Contas da União (TCU) , de acordo com o art. 71, inciso III, da Constituição Federal. O cadastramento e a disponibilização ao TCU ocorreram por intermédio do Sistema de Apreciação e Registro de Atos de Admissão e Concessões, na forma dos arts. 2º, caput e incisos I a VI, e 4º, caput, da Instrução Normativa - TCU 78/2018.
	Exame técnico
	3. Verificou-se no contracheque do interessado (peça 3) o pagamento de parcela referente à incorporação de quintos, decorrente de funções exercidas entre 8/4/1998 e 5/9/2001, em desacordo com a jurisprudência do TCU. 
	4. Diante disso, buscando oportunizar a ampla defesa, nos termos do Acórdão 587/2011-TCU-Plenário, de relatoria do Ministro Valmir Campelo, foi promovida a oitiva do inativo (peça 4) , em reposta à qual foram enviadas as alegações de defesa constantes da peça 8.
	5. No âmbito deste Tribunal, os critérios para incorporação de quintos/décimos foram disciplinados no Acórdão 2248/2005-TCU-Plenário, relatado pelo Ministro Lincoln Magalhães da Rocha, abaixo transcrito:
	‘9.2. alterar a redação do subitem 9.2 do Acórdão 931/2003-TCU-Plenário para: ‘firmar entendimento de que é devida a incorporação de parcelas de quintos, com fundamento no artigo 3º da MP 2.225-45/2001, observando-se os critérios contidos na redação original dos artigos 3º e 10 da Lei 8.911/94, no período compreendido entre 09/04/98 e 04/09/2001, data da edição da referida medida provisória, sendo a partir de então todas as parcelas incorporadas, inclusive a prevista no artigo 3º da Lei 9.624/98, transformadas em Vantagem Pessoal Nominalmente Identificada - VPNI, admitindo-se, ainda, o cômputo do tempo residual porventura existente em 10/11/1997, desde que não empregado em qualquer incorporação, para concessão da primeira ou de mais uma parcela de quintos na data específica em que for completado o interstício de doze meses, ficando, também, essa derradeira incorporação transformada em VPNI, nos termos do subitem 8.1.2 da Decisão 925/1999 – Plenário.’
	6. Todavia, no ano de 2015, o Supremo Tribunal Federal (STF) , ao apreciar o Recurso Extraordinário (RE) 638.115/CE, que teve repercussão geral, deixou assente que as decisões judiciais ou atos emanados pelos poderes Executivo, Legislativo ou Judiciário que determinaram a incorporação de quintos/décimos no período compreendido entre a edição da Lei 9.624/1998 até a edição da Medida Provisória 2.225-45/2001 carecem de fundamento legal e, portanto, violam o princípio da legalidade previsto na Constituição Federal.
	7. Nessa linha foi também a decisão no MS 25.763/DF, assim ementado:
	‘Mandado de segurança. 2. Administrativo. Servidor público. 3. Cabimento do mandado de segurança da União para impugnar ato do Tribunal de Contas da União. 4. Impossibilidade de incorporação de quintos decorrente do exercício de funções comissionadas no período compreendido entre a edição da Lei 9.624/1998 e a MP 2.225-48/2001. Art. 61, § 1º, inciso II, ‘a’, e 63, inciso I, CF/88. 5. Ausência de fundamentação legal indispensável para incorporação dos quintos no período de 9.4.1998 a 4.9.2001, data da edição da MP 2.225-45/2001. Violação ao princípio constitucional da legalidade. 6. A medida provisória tão somente transformou em Vantagem Pessoal Nominalmente Identificada (VPNI) a incorporação das parcelas a que se referem os arts. 3º e 10 da Lei 8.911, de 11 de julho de 1994, e o art. 3º da Lei 9.624, de 2 de abril de 1998. 7. Inconstitucionalidade do Acórdão 2.248/2005, do TCU e extinção da incorporação de quintos/décimos desde a Lei 9.527/97. 8. Impetração conhecida e segurança concedida.’
	8. Destarte, o Acórdão 2248/2005-TCU-Plenário teve sua inconstitucionalidade reconhecida pelo Supremo Tribunal Federal nos autos do Mandado de Segurança 25.763/DF.
	9. Em deliberações recentes, essa Corte de Contas se posicionou acerca da decisão do STF, consignando por meio do Acórdão 2444/2015-TCU-Plenário, de relatoria do Ministro André de Carvalho, que deve ser observado o entendimento daquela Corte Suprema acerca da impossibilidade de incorporação de quintos de função decorrente do exercício de funções no período compreendido entre a edição da Lei 9.624/1998, de 8/4/1998, e da MP 2.225-48/2001, de 4/9/2001 (RE 638.115/CE e MS 25.763/DF) . A mesma orientação foi adotada no Acórdão 5380/2016-TCU-Segunda Câmara, relatado pelo Ministro Vital do Rêgo, e no Acórdão 8788/2016-TCU-Segunda Câmara, de relatoria do Ministro Augusto Nardes.
	10. A defesa do interessado alegou, em suma, que a decisão proferida pelo STF no âmbito do Recurso Extraordinário (RE) 638.115/CE não transitou em julgado e que não teria eficácia retroativa, de forma a alcançar o servidor. Alegou ainda que a supressão da parcela questionada afrontaria aos princípios da coisa julgada, da decadência administrativa e da segurança jurídica. 
	11. Quanto ao primeiro ponto, cabe mencionar que a referida decisão somente reforça a convergência das jurisprudências da Suprema Corte e do TCU acerca do tema. Nesse contexto, cabe destacar que as decisões emanadas do poder judiciário, ainda quando contrárias ao entendimento do TCU, não o vinculam no exercício de sua competência constitucional de apreciar os atos submetidos a registro, face à independência das instâncias. Em decorrência disso, também não merece acolhida o argumento de afronta à coisa julgada. 
	12. Sobre a segurança jurídica e a decadência administrativa, as jurisprudências do TCU e do STF são cristalinas no sentido de que de que os atos de aposentadoria, reforma e pensão têm natureza jurídica de atos complexos, só se aperfeiçoando com o registro do TCU. Logo, o longo decurso de prazo não tem o condão de tornar legais os atos eivados de vícios. O decurso do prazo leva tão somente à obrigatoriedade da instauração do contraditório por esta Corte de Contas, o que foi observado no caso em apreço. 
	13. Assim, cabe considerar ilegal a presente concessão, recusando-se seu registro. 
	Conclusão
	14. Tendo em vista as análises realizadas no ato em epígrafe, considerando o pagamento indevido de parcela relativa a quintos decorrente de funções exercidas após 8/4/1998, cabe considerar ilegal e negar o registro da aposentadoria de Paulo Vicente Papotto. 
	Proposta de encaminhamento
	15. Ante o exposto, e de conformidade com o preceituado nos artigos 71, III, da Constituição Federal de 1988; 1º, V, e 39, II, da Lei 8.443/1992; e 1º, VIII, e 259, II, do Regimento Interno/TCU, propõe-se:
	15.1. considerar ilegal e recusar o registro do ato inicial de aposentadoria de Paulo Vicente Papotto (CPF: XXX.624.798-XX) ;
	15.2. dispensar o ressarcimento das quantias indevidamente recebidas de boa-fé, consoante o disposto no Enunciado 106 da Súmula de Jurisprudência do TCU; 
	15.3. determinar ao Tribunal Regional do Trabalho da 2ª Região/SP que:
	15.4. faça cessar os pagamentos decorrentes do ato impugnado, comunicando ao TCU, no prazo de quinze dias, as providências adotadas, nos termos dos art. 262, caput, do Regimento Interno do TCU, 8º, caput, da Resolução - TCU 206/2007;
	15.5. emita novo ato de aposentadoria, livre da irregularidade apontada, e o submeta ao TCU no prazo de trinta dias, nos termos dos arts. 262, § 2º, do Regimento Interno do TCU;
	15.6. informe ao interessado o teor do acórdão que for prolatado, alertando-o de que o efeito suspensivo proveniente de eventual interposição de recurso junto ao TCU não o exime da devolução dos valores indevidamente percebidos após a notificação, em caso de não provimento desse recurso; 
	15.7. encaminhe ao TCU, no prazo de trinta dias, comprovante da data de sua ciência, nos termos do art. 4º, § 3º, da Resolução - TCU 170/2004.”
3.	Enfim, por intermédio do Exmo. Sr. Procurador Marinus Eduardo De Vries Marsico, o MPTCU anuiu, em cota singela (Peça 14) , à aludida proposta da unidade técnica.
É o Relatório.

8.1. Eliana Lucia Ferreira (OAB-SP 115.638), entre outros, representando Paulo Vicente Papotto.

Procurador Marinus Eduardo De Vries Marsico.

PESSOAL. APOSENTADORIA. INDEVIDO PAGAMENTO DA VANTAGEM COMO "QUINTOS". ILEGALIDADE DO ATO. NEGATIVA DE REGISTRO. MANUTENÇÃO DO PAGAMENTO DOS QUINTOS DE FUNÇÃO EM RESPEITO À DECISÃO DO STF. CIÊNCIA.

APOSENTADORIA (APOS)

Secretaria de Fiscalização de Pessoal (Sefip).

Trata-se de aposentadoria deferida pela administração do Tribunal Regional do Trabalho da 2ª Região (TRT-SP) sob as seguintes condições:
	Peça
	Beneficiário
	Data de Nascimento
	Tipo de Ato e 
de Aposentadoria
	Vigência
	Enviado 
ao TCU

	10
	Paulo Vicente Papotto
	2/5/1967
	Inicial – 
Aposentadoria por invalidez permanente
	25/4/2005
	12/5/2005

2.	Ao constatar o pagamento da vantagem de quintos ou décimos de função convertida em Vantagem Pessoal Nominalmente Identificada (VPNI) pelo art. 62-A da Lei nº 8.112, de 1990, a Sefip verificou “no contracheque do interessado (peça 3) o pagamento de parcela referente à incorporação de quintos, decorrente de funções exercidas entre 8/4/1998 e 5/9/2001, em desacordo com a jurisprudência do TCU.” (Peça 12) . 
3.	Todavia, em respeito aos princípios do contraditório e da ampla defesa, a unidade técnica promoveu a prévia oitiva do interessado, tendo ele apresentado, após a devida notificação (Peça 4) , a sua manifestação à Peça 8.
4.	De todo modo, após a análise final do feito à Peça 12, a Sefip pugnou pela ilegalidade do referido ato de aposentadoria, tendo o MPTCU anuído a essa proposta.
5.	Incorporo os pareceres da Sefip e do MPTCU a estas razões de decidir.
6.	Bem se sabe que a jurisprudência do TCU tem se firmado no sentido da impossibilidade da incorporação de “quintos” pelo exercício de funções públicas no período compreendido entre a promulgação da Lei nº 9.624, de 8/4/1998, e a edição da MP nº 2.225-48, de 4/9/2001, a exemplo do Acórdão 2444/2015-TCU-Plenário, e dos Acórdãos 5.380/2016 e 8.788/2016, da 2ª Câmara, estando esse entendimento em consonância com a então jurisprudência do Supremo Tribunal Federal – STF (v. g.: RE 638.115-CE e MS 25.763-DF) .
7.	Ocorre, contudo, que, no julgamento do RE 638.115-CE durante a Sessão de 18/12/2019, o STF proferiu o seguinte pronunciamento:
	“ (...) Decisão: Inicialmente, o Tribunal, por maioria, resolvendo questão de ordem suscitada pelo Ministro Dias Toffoli (Presidente) , deliberou que, para a modulação dos efeitos de decisão em julgamento de recursos extraordinários repetitivos, com repercussão geral, nos quais não tenha havido declaração de inconstitucionalidade de ato normativo, é suficiente o quórum de maioria absoluta dos membros do Supremo Tribunal Federal, vencido o Ministro Marco Aurélio, que diverge quanto à formulação da questão de ordem e quanto ao seu mérito. Votaram na questão de ordem os Ministros Luiz Fux e Roberto Barroso. Na sequência, o Ministro Dias Toffoli (Presidente) proclamou o resultado do julgamento deste recurso, ocorrido na sessão virtual de 11.10.2019 a 17.10.2019: 
	‘O Tribunal, por maioria, acolheu parcialmente os embargos de declaração, com efeitos infringentes, para reconhecer indevida a cessação imediata do pagamento dos quintos quando fundado em decisão judicial transitada em julgado, vencida a Ministra Rosa Weber, que rejeitava os embargos. No ponto relativo ao recebimento dos quintos em virtude de decisões administrativas, o Tribunal, em razão de voto médio, rejeitou os embargos e, reconhecendo a ilegitimidade do pagamento dos quintos, modulou os efeitos da decisão de modo que aqueles que continuam recebendo até a presente data em razão de decisão administrativa tenham o pagamento mantido até sua absorção integral por quaisquer reajustes futuros concedidos aos servidores. Os Ministros Ricardo Lewandowski e Celso de Mello proviam os embargos de declaração e modulavam os efeitos da decisão em maior extensão. Ficaram vencidos, nesse ponto, os Ministros Marco Aurélio e Rosa Weber. Por fim, o Tribunal, por maioria, também modulou os efeitos da decisão de mérito do recurso, de modo a garantir que aqueles que continuam recebendo os quintos até a presente data por força de decisão judicial sem trânsito em julgado tenham o pagamento mantido até sua absorção integral por quaisquer reajustes futuros concedidos aos servidores, vencidos os Ministros Marco Aurélio e Rosa Weber. Tudo nos termos do voto do Relator. Afirmaram suspeição os Ministros Luiz Fux e Roberto Barroso’. Ausente, justificadamente, nesta assentada, o Ministro Celso de Mello. Plenário, 18.12.2019.”
8.	Bem se vê, então, que o STF teria considerado indevida a imediata cessação do pagamento dos quintos, quando estiver fundado em decisão judicial transitada em julgado, e, a despeito de reconhecer a ilegitimidade do pagamento dos quintos, passou a modular os efeitos da decisão no sentido de admitir a manutenção do correspondente pagamento, até a integral absorção pelos subsequentes reajustes concedidos aos servidores, para os atuais recebedores da subjacente vantagem por decisão decisão administrativa ou judicial sem o trânsito em julgado.
9.	A despeito, pois, de restar configurada a eventual ilegalidade no correspondente pagamento, a resposta dada pelo interessado à referida oitiva prévia (Peça 8) evidenciaria que o pagamento da aludida vantagem decorreria de decisão judicial, com o trânsito em julgado, e, assim, em sintonia com a referida decisão do STF, o TCU não deve determinar a imediata cessação dos pagamentos inerentes aos quintos de função.     
10.	O TCU deve considerar ilegal, portanto, o aludido ato de aposentadoria, negando-lhe o respectivo registro, deixando, no entanto, de determinar a imediata cessação dos indigitados pagamentos.
Ante o exposto, pugno pela prolação do Acórdão ora submetido a este Colegiado.
TCU, Sala das Sessões, em 4 de fevereiro de 2020.
Ministro-Substituto ANDRÉ LUÍS DE CARVALHO 
Relator